【裁判字號】    98,台上,7840
【裁判日期】    981224
【裁判案由】    違反毒品危害防制條例
【裁判全文】
最高法院刑事判決            九十八年度台上字第七八四０號
上  訴  人  甲○○
選任辯護人  顏瑞成律師
上列上訴人因違反毒品危害防制條例案件，不服台灣高等法院中
華民國九十八年九月三十日第二審判決（九十八年度上訴字第二
四八五號，起訴案號：台灣桃園地方法院檢察署九十七年度偵字
第一五四九五號），提起上訴，本院判決如下：
    主  文
上訴駁回。
    理  由
按刑事訴訟法第三百七十七條規定：上訴於第三審法院，非以判
決違背法令為理由，不得為之；是提起第三審上訴，應以原判決
違背法令為理由，係屬法定要件；如果上訴理由書狀並未依據卷
內訴訟資料具體指摘原判決不適用何種法則或如何適用不當；或
所指摘原判決違法情事，顯與法律規定得為第三審上訴理由之違
法情形不相適合；均應認其上訴為違背法律上之程式，予以駁回
。本件原判決撤銷第一審就上訴人甲○○部分所為之科刑判決，
改判仍論處上訴人販賣第二級毒品（累犯）罪刑（處有期徒刑七
年六月）。上訴人之上訴意旨略稱：（一）警方查獲上訴人之前
，雖已經對陳茂財持用之門號0000000000號行動電話
實施通訊監察，並經由通訊監察獲悉陳茂財擬出售毒品予上訴人
，乃於民國九十七年七月八日至約定交易地點埋伏跟監，惟警方
於事發當時因無法經由跟監查獲陳茂財、嚴氏鳳等人之藏匿地點
，只得於上訴人搭車行經國道一號高速公路新屋交流道南下出口
時予以逮捕，嗣檢察官為期順利逮捕上游毒販，乃詢問上訴人是
否願意提供協助以追出毒品來源，上訴人同意配合後，警方始能
於九十七年七月九日上午一時二十分許，在桃園市平鎮市○○○
路三號前逮捕陳茂財；雖警方於上訴人供出毒品來源之前，已有
確切之證據懷疑上訴人毒品之來源係陳茂財，惟經警方實施通訊
監察及跟監後，仍未能於事發當天查獲陳茂財等人之藏身處，而
無法將之逮捕到案，必須靠上訴人指出陳茂財所在處所後，警方
始能將之查獲，足見上訴人於事發後已提供上游毒販藏身處所，
而使警方得以查獲其毒品來源，其並非單純自白或指認毒品來源
而已，其所為已符合毒品危害防制條例第十七條減輕其刑之規定
，原判決認：「難謂查獲陳茂財與被告（指上訴人，下同）『供
出毒品來源』間，具相當之因果關係，被告無由適用上開規定（
指毒品危害防制條例第十七條）予以減刑」，有適用法則不當之
違法。（二）「在行為人持有毒品並未賣出即遭查獲之情形，其
持有之毒品，是否基於販賣營利之意思而販入，攸關應否成立販
賣毒品、意圖販賣而持有毒品、甚或單純持有毒品罪責之判斷，
自應以嚴格之證據予以證明，並於事實欄內詳為記載，然後於理
由內說明其憑以認定之證據，始為合法。又持有毒品之原因不僅
一端，基於販賣營利之目的販入毒品而持有、或基於非營利之目
的而取得毒品並持有（如供自行施用而購入等），皆有可能，如
無確切證據，自不得僅憑持有毒品之數量多寡及毒品包裝方式等
情狀，推定為行為人係基於營利目的而販入毒品之論據」，最高
法院著有九十七年度台上字第六四一六號、九十八年度台上字第
二二一０號等判決可資參照。上訴人向前手陳茂財販入系爭甲基
安非他命毒品（下稱安非他命）不久，即經警查獲，其始終否認
有營利意圖，辯稱：購入之安非他命全係供己施用等語；而其販
入之安非他命不但未曾對外出售，亦查無任何銷售對象，警方又
未查獲與預備販賣安非他命有關之任何物品，則檢察官自應善盡
舉證責任，提出積極之證據以證明上訴人確有被訴之犯行，法院
亦應盡職權調查能事，核實卷內事證是否足以支持檢察官起訴之
犯罪事實，原判決未查明究竟有何積極證據足以證明上訴人確有
被訴之犯罪事實，僅依憑上訴人持有之安非他命驗餘淨重達五百
零五點七公克，即以推論、擬制之方式，推定上訴人係意圖轉售
營利而販入該等安非他命，不僅牴觸罪刑法定原則，亦有證據調
查未盡及理由不備之違法。（三）購買安非他命原屬高風險之犯
罪行為，且安非他命價格昂貴，取得不易，故有施用習慣之人，
為降低分次購入易遭查獲之風險，以及分次購入往往成本較高，
而有一次購入大量安非他命冰存，以供長期施用之情形，於此情
況，購買者絕無販賣營利之意圖；上訴人為工作而賴大量施用安
非他命提神，其辯稱：伊為降低微量多次販入易為警查獲之風險
，乃一次購入大量之安非他命冰存等語，自屬可信，原審就此未
予詳查，又未諭命上訴人提出有利之工作證明或資金來源證明，
復未依職權予以調查，即以主觀推測、擬制之詞，任意推定犯罪
事實，其自由判斷之職權行使，顯與證據法則有違。況且安非他
命為白色透明塊狀結晶，持有者僅須將之包妥置入冰箱，即可保
存長達二、三年之久，並無短時間即會變質影響施用之情形，原
判決理由說明：「安非他命不僅價格高昂，且具有極易溶於水或
酒精、易受潮變質、保存不易之特性，一般單純施用者，均僅分
次購買少量而可供短期施用之毒品，待用盡時再行購入，以避免
毒品變質無法施用或遭警查獲移送法辦沒收毒品造成慘重之損失
」，亦與經驗法則有違。（四）原判決所稱：「最低致死劑量為
一公克」，應係指直接以針筒注射而言，惟安非他命之刺激性甚
強，施用者幾乎不可能以注射方式施用，而多以滲入香菸中吸食
，每次耗費之安非他命約為二至三公克，以扣案之安非他命淨重
五百零五點七公克計算，上訴人約可使用半年左右，顯不足供施
用長達一年四月之久。原判決理由說明：「依文獻記載，安非他
命之估計最低致死劑量為一公克（法務部調查局九十二年十二月
八日調科壹字第09200414030 號函參照），本件扣案之安非他命
合計驗前淨重高達五百十公克，純度高達96％情形觀之，甲○○
每日至多僅能施用一點一公克之扣案安非他命，以此計算，其至
少需時一年四月始能將扣案之安非他命用罄。縱認其對安非他命
之耐受性特別高，而採信每日施用二、三公克安非他命之辯解，
則扣案之安非他命亦可供其連續、不間斷施用一百七十日至二百
五十五日之久，故不論何種情況，扣案之安非他命均顯非上訴人
短期內可施用完罄」，自與經驗法則不符。（五）依憑上訴人於
第一審供稱：「（問：每月收入如何？）營業額一個月七、八十
萬元（新台幣，下同），扣掉費用淨賺約一、二十萬元，我和合
夥人共二人分」，足認上訴人並非無法負擔購買安非他命之費用
；何況施用安非他命成癮者，為解毒癮，而散盡家財或奔走告貸
者，更是所在多有，一次購入大量安非他命供己施用之情形，亦
非罕見。原判決僅執：「依被告所辯其每日需施用二、三公克安
非他命施用量計算，一年光花費於毒品之金額將高達一百七十萬
至二百萬元，然被告不僅未提供其擁有穩定工作之證明，亦未提
出薪資所得資料或足以證明其資力之相關文件，則其是否擁有此
等經濟能力可供其施用大量毒品，已非無疑」，即推論上訴人販
入系爭安非他命乃意在轉售營利，顯與無罪推定原則有違等語。
並提出最高法院九十七年度台上字第六四一六號、九十八年度台
上字第二二一０號、九十年度台上字第一八九八號、九十一年度
台上字第二四０八號、台灣台南地方法院八十四年度訴字第一七
０七號及台灣台北地方法院八十五年度訴字第一六五號等判決影
本為證。
惟查：原判決依憑調查證據之結果並綜合卷內證據資料，認定上
訴人有其事實欄所載之犯行，已於理由內詳敘其調查證據之結果
及取捨證據認定之理由，並就上訴人否認犯罪所持之辯解，認非
可採，以及其原審選任辯護人顏瑞成律師主張：上訴人為警查獲
後主動供出毒品來源，並因而查獲陳茂財，其符合毒品危害防制
條例第十七條減輕其刑之規定等語，認屬誤解法律規定，分別予
以指駁或說明。復說明其援引作為判決基礎之證據資料均具有證
據能力所憑之理由（見原判決正本第三頁第七行至第五頁末行）
。又依憑調查證據之結果，說明就認定上訴人販入扣案安非他命
係為轉售營利等情之所憑證據及理由（見原判決正本第七頁第十
四行至第八頁第九行）。從形式上觀察，原判決並無採證違背證
據法則、證據調查未盡、理由不備及適用法則不當等違背法令之
情形。上訴意旨（一）、（二）、（三）、（四）、（五）均置
原判決事實欄明確認定及理由內已詳予說明之事項於不顧，徒憑
己見，或仍執原判決已詳予敘明非可採信之上訴人否認犯罪辯解
，以及原審選任辯護人前揭應減輕其刑之主張，指摘原判決理由
不備、適用法則不當；或就原判決於證據法則無違之採證認事自
由判斷職權之合法行使，再為單純事實上之爭執；均不足以辨識
原判決已具備違背法令之形式要件。至於本院九十七年度台上字
第六四一六號、九十八年度台上字第二二一０號、九十年度台上
字第一八九八號、九十一年度台上字第二四０八號等判決均非判
例，而該等判決意旨據以論斷之事實，復均與本件未盡相同，俱
難比附援引。上訴意旨（一）另執本院前揭判決意旨，指摘原判
決違法，殊屬誤會。綜上所論，本件上訴違背法律上之程式，予
以駁回。又本院為法律審，上訴人提出之台灣台南地方法院八十
四年度訴字第一七０七號及台灣台北地方法院八十五年度訴字第
一六五號等事實審判決影本各乙份，均無從斟酌，附為指明。
據上論結，應依刑事訴訟法第三百九十五條前段，判決如主文。
中    華    民    國  九十八  年   十二   月  二十四  日
                      最高法院刑事第七庭
                          審判長法官  林  永  茂
                                法官  吳  昆  仁
                                法官  蘇  振  堂
                                法官  蕭  仰  歸
                                法官  林  立  華
      本件正本證明與原本無異
                                      書  記  官
中    華    民    國  九十八  年   十二   月  三十一  日
                                                      K

司法院資訊處製作；財團法人民間司法改革基金會備份。
